【裁判字號】    89,台上,3905
【裁判日期】    890706
【裁判案由】    違反麻醉藥品管理條例等罪
【裁判全文】
最高法院刑事判決                              八十九年度台上字第三九○五號
    上  訴  人  臺灣高等法院高雄分院檢察署檢察官
    上  訴  人
    即  被  告  甲○○
    被      告  乙○○
                丙○○
右上訴人等因被告等違反麻醉藥品管理條例等罪案件，不服台灣高等法院高雄分院中
華民國八十七年四月二十二日第二審判決（八十六年度上訴字第二三五○號，起訴案
號：台灣高雄地方法院檢察署八十五年度偵字第二五九二二號、二七五七八號、二七
九四七號），提起上訴，本院判決如左：
    主  文
原判決關於甲○○部分及乙○○、丙○○販賣毒品海洛因、安非他命部分均撤銷，發
回臺灣高等法院高雄分院。
    理  由
壹、甲○○未經許可無故持有改造模型槍部分：
本件原判決認定上訴人即被告甲○○於民國八十三年四月間某日，在其高雄市○鎮區
○○路二四四號住處，收受由莊新長（已死亡）所交付用以抵債之改造金屬模型槍一
支（含彈匣）及子彈六發後，即藏置於高雄市○鎮區○○街一二○號前空地（停車場
）。嗣甲○○於八十五年十一月一日下午五時三十分許，因施用海洛因及安非他命（
以上二罪業經法院判刑確定）被警查獲後，帶同警方至上址空地起獲上開金屬模型槍
一支（含彈匣）及子彈六發，並於偵、審中供述槍、彈之來源與去向等情。因而撤銷
第一審關於甲○○未經許可無故持有改造模型槍部分之判決，改判仍依想像競合犯關
係從一重論處上訴人未經許可無故持有改造模型槍罪刑，並諭知應於刑之執行完畢或
赦免後，令入勞動場所強制工作三年，固非無見。
惟查，按八十六年十一月二十四日公告修正之槍砲彈藥刀械管制條例第十九條第一項
固增列有保安處分之規定，但依司法院大法官會議於八十七年十二月十八日所著釋字
第四七一號解釋，其中有關按個案情節符合比例原則始得適用修正後之該條例宣付保
安處分之解釋，係指行為在該條例修正生效後者而言，至行為在該條例生效前而尚待
審判之案件，依上開解釋意旨，則無刑法第二條第二項之適用，亦即仍應依從新從輕
之原則，而不溯及既往。從而，行為在該條例修正生效前而犯修正後該條例第十九條
第一項所列之罪，縱認有予以感化矯正之必要性及相當性，亦僅得審究其是否合於刑
法第九十條第一項之強制工作要件而為適法之諭知外，不得適用行為人行為時所未規
定之修正後該條例有關保安處分規定宣付強制工作。本件上訴人犯罪時間（八十三年
四月間某日起，至八十五年十一月一日止），既在上開條例修正前，依上開說明，自
無適用修正後該條例第十九條第一項所規定保安處分之餘地，乃原判決竟仍依修正後
之該條例第十九條第一項宣付強制工作三年，依上說明，其適用法則自屬不當。又甲
○○於警訊時供稱：其係於八十五年十月初，始由家中將上揭槍、彈藏放於前述空地
（停車場）等語（見高市警前分刑字第一六三八○號警卷第四頁反面第七行）。原判
決認定甲○○於八十三年四月間自莊新長收受上開槍、彈後，即將之藏置於上址空地
（停車場），似與甲○○在警訊時所為上開供述內容不符。究竟甲○○收受該槍、彈
後藏放於何處？何時始將該槍、彈藏放於上開空地？攸關其犯罪地點之認定，原審未
予詳查，遽行判決，尚嫌調查未盡。被告甲○○上訴意旨執以指摘原判決不當，非無
理由，應認原判決關於甲○○未經許可無故持有改造模型槍部分有撤銷發回之原因。
貳、甲○○、乙○○、丙○○販賣海洛因及安非他命部分：
原判決以公訴意旨略以：被告甲○○、乙○○、丙○○及張錦裕（業經判刑確定）共
同意圖營利，並基於概括之犯意，自八十五年六月間起，連續以0000000號電
話及000000000號行動電話為工具，販售海洛因及安非他命予多人，因認甲
○○、乙○○、丙○○均涉有販賣海洛因及安非他命罪嫌等情。惟經審理結果，認為
不能證明其三人犯罪，因而維持第一審諭知甲○○、乙○○、丙○○販賣毒品海洛因
及安非他命部分均無罪之判決，固非無見。
惟查，按審理事實之法院，對於被告之犯罪證據，應從各方面詳予調查，以期發現真
實，苟非調查之途已窮，而被告之犯嫌疑仍屬不能證明，要難遽為無罪之判斷。又按
共同被告所作先後不同之陳述，究竟何者為可採，何者不可採，法院仍應參酌其他相
關證據為自由之判斷，非謂一有不符或前後矛盾，即認其全部均為不可採信。卷查，
原審共同被告張錦裕及乙○○分別於八十五年十一月二十日十一時警訊，及同日檢察
官偵查中，均一致明確供承渠等有為甲○○販賣、運送毒品安非他命予不特定之人之
事實。其中乙○○並進一步供稱：渠共替甲○○販賣安非他命三次，第一次在八十五
年九月底下午十八時許在高雄市三民區○○○路（加油站旁）賣了一包，第二次在同
月底十八時許在高雄市○○區○○路（樹德家商前）販賣一包。第三次於同年十月底
約十八時許在同第一次地點賣了一包等情綦詳。而丙○○於八十五年十一月二十五日
檢察官偵訊中，亦坦供甲○○於同年三、四月間，透過張錦裕交付安非他命予渠，渠
先後販賣予綽號「國仔」、「順仔」、「來仔」、「福正仔」等人，每包價格新台幣
（下同）一千元等語（見高市警前分刑字第一八四三九號警卷第四頁正反面、第五頁
、第八頁反面、八十五年度偵字第二七五七八號偵查卷第五頁反面、第六頁，八十五
年度偵字第二七九四七號偵查卷第五頁反面），彼等所述關於直接或間接為甲○○多
次販賣毒品之事實均大致相符。且張錦裕販毒之處所即高雄市○○區○○路一巷九號
，以及其販毒使用之聯絡行動電話（000000000號）分別係由甲○○與張錦
裕之女友出面向乙○○之母蘇秀娟租用，及甲○○以張錦裕女友之名義申請裝設（另
一支0000000號電話為該租處原裝設之電話），亦據甲○○及乙○○分別在第
一審中供述在卷（見一審卷第四十六頁反面、第四十八頁反面、第四十九頁、第一八
二頁）。而證人即承辦本案之警員蔡宗霖於原審亦證稱：「他（指張錦裕）有說是甲
○○提供給他，有說甲○○利用他們來賣，利用乙○○、丙○○、張錦裕來販賣安非
他命，他們只負責交貨，接頭是由甲○○自己接頭，他們三人只接貨，筆錄有給他們
看，有說甲○○利用毒品來控制他們來銷售」等語（見原審卷第七十七頁反面、第七
十八頁）。此外，警方依法監聽000000000號電話通訊內容，其中亦有綽號
「嘉隆」（即張錦裕）與綽號「雞仔」（即丙○○）之對話：「怎樣，『貨』有沒有
推銷出去？」、「有啊，但是該沒有銷完」、「你銷得怎樣？」、「還差四張（指四
千元）」、「你如果看到這次的『貨』你會嚇死！」、「你看過綠色的東西嗎！」、
「真的嗎！綠色的！沒看過」、「……．你跟你朋友講這批『貨』比較好，保證是好
的」、「一樣四張（指四千元）喔！」等語，有警方電話通訊監察內容表在卷可稽（
見高市警前分刑字第一八四三九號警卷第十三頁、第十七頁）。由上情觀之，張錦裕
、乙○○、丙○○於警、偵訊時所為之自白，尚非全無佐證。原審雖以丙○○、張錦
裕、乙○○所供前後不一；且甲○○亦甚少前往張錦裕上揭租住處。而張錦裕、乙○
○雖供稱有幫甲○○送過香菸，但不知香菸內是否攙有毒品。又張錦裕與丙○○之電
話監聽譯文中僅提稱「貨」，並無具體述及買賣毒品之協議，且所談之綠色物品與一
般毒品之顏色有異等情，而認為不能證明甲○○、乙○○、丙○○犯罪。然查張錦裕
、乙○○、丙○○嗣後雖否認有為甲○○販毒情事，惟張錦裕於第一審中猶供稱，甲
○○有販賣海洛因等語（見一審卷第八十頁第二行）。丙○○於原審亦供稱有為吳某
送煙等語（見原審卷第七十八頁末行）。而甲○○既非以販賣香菸為業，何以須多次
委請張錦裕、乙○○、丙○○等人為其運送香菸予他人？其原因何在？是否該「香菸
（煙）」中攙有毒品？又查買賣毒品者，為避免遭監聽緝獲，於電話通話中以其他暗
號隱喻海洛因或安非他命，為習見之情形。張錦裕與丙○○前述電話監聽譯文中所稱
推銷之「貨」、「綠色的東西」，是否即為毒品海洛因或安非他命之暗號？倘否，究
竟係指何物？何以須由丙○○推銷？再甲○○既未與張錦裕同住於前揭租住處，何以
由其出面向乙○○之母承租房屋，並申請裝設000000000號行動電話供張錦
裕使用？原因為何？又據張錦裕於警訊時供稱：渠知甲○○之幕後有一個大老闆，控
制整個毒源，該大老闆在高雄地區開設多家服飾店為掩護，渠曾受甲○○之命送大老
闆回其中一家服飾店，店名為「ＶＩＶＩ」服飾店，住高雄市新興區○○○路一二一
號等語（高市警前分刑字第一八四三九號警卷第五頁），是否屬實？以上各點均與判
斷被告甲○○、乙○○、丙○○等人是否有本件非法販賣毒品犯行攸關，自有深入調
查研求之必要。乃原審並未詳予調查審究，徒以被告等人之供詞前後不一，以及上開
電話監聽紀錄內容不明確，即認為張錦裕、乙○○、丙○○等人前揭自白全然不足採
信，而遽為有利於被告等之認定，尚嫌調查未盡，難昭折服。檢察官上訴意旨執以指
摘原判決此部分不當，尚非全無理由，應認原判決關於甲○○、乙○○、丙○○販賣
海洛因及安非他命部分有撤銷發回之原因。又毒品危害防制條例已於八十七年五月二
十日修正公布，更審時應予注意。
據上論結，應依刑事訴訟法第三百九十七條、第四百零一條，判決如主文。
中      華      民      國    八十九    年      七      月      六      日
                              最高法院刑事第八庭
                                  審判長法官  吳  雄  銘
                                        法官  池  啟  明
                                        法官  石  木  欽
                                        法官  郭  毓  洲
                                        法官  吳  三  龍
      右正本證明與原本無異
                                              書  記  官
中      華      民      國    八十九    年      七      月      十      日


司法院資訊處製作；財團法人民間司法改革基金會備份。
